臺灣高等法院臺中分院刑事判決
110年度金上訴字第947號
上  訴  人  
即  被  告  梁惟翔



上列上訴人因違反洗錢防制法等案件，不服臺灣彰化地方法院10
9年度金訴字第87號中華民國110年2月8日第一審判決（起訴案號
：臺灣彰化地方檢察署109年度偵字第6583號、109年度偵字第65
84號，移送併辦案號：109年度偵字第11028、11029、13517），
提起上訴，本院判決如下：
    主  文
原判決撤銷。
甲○○幫助犯洗錢防制法第十四條第一項之一般洗錢罪，處有期
徒刑參月，併科罰金新臺幣壹萬元，罰金如易服勞役，以新臺幣
壹仟元折算壹日。
    犯罪事實
一、甲○○依其日常生活見聞及社會經驗，可預見詐騙集團經常
    利用他人之存款帳戶轉帳、提款，以逃避執法人員之查緝，
    而提供自己之金融帳戶、存摺、提款卡及密碼予陌生人士使
    用，更常與財產犯罪密切相關，可能被不法犯罪集團所利用
    ，以遂行渠等掩飾或隱匿實施詐欺犯罪所得財物之去向及所
    在，仍於民國109年3月25日，見通訊軟體「臉書」所刊登之
    兼職廣告，遂基於縱有人以其金融機構帳戶實施詐欺犯罪或
    掩飾特定犯罪所得之去向，亦不違背其本意之幫助故意，依
    循上開廣告，以通訊軟體「LINE」與真實姓名年籍不詳、自
    稱「黃佩瑤」之詐騙集團成員聯繫（無證據證明有未滿18歲
    之人參與），約定以每個金融機構帳戶每期（10日）可得新
    臺幣（下同）1萬元，兩本帳戶每期可領2萬1千元之報酬，
    出租帳戶予對方使用，甲○○即先於同日中午12時19分許，將
    其所申設之台中銀行帳號：000-00000000000號帳戶（下稱
    台中銀行帳戶）、台新銀行帳號：000-0000000000000000號
    帳戶（下稱台新銀行帳戶）之提款密碼告知自稱「黃佩瑤」
    之人，再於翌日（3月26日）上午9時43分許，前往彰化縣○○
    鎮○○路000號統一便利商店，將上開台中銀行帳戶之存摺、
    提款卡及台新銀行帳戶之提款卡，以「IBONE」寄件方式寄
    出，上開帳戶旋流入詐騙集團手中。嗣本案詐騙集團成員即
    共同基於意圖為自己不法所有及掩飾、隱匿犯罪所得去向之
    犯意聯絡，於附表編號1至4所示時間，向附表編號1至4所示
    之乙○○、己○○、丙○○及甲○○，施用如附表編號1至4所示詐術
    ，致其等均陷於錯誤，而於附表編號1至4所示時間、地點，
    將附表編號1至4所示款項匯入或經轉帳至甲○○之台中銀行或
    台新銀行帳戶，隨即由詐騙集團成員持上開帳戶之提款卡領
    出，因此遮斷資金流動軌跡，而掩飾、隱匿犯罪所得之去向
    及所在。
二、案經乙○○、己○○訴由彰化縣警察局鹿港分局報請臺灣彰
    化地方檢察署檢察官、甲○○訴由新北市政府警察局淡水分
    局報請臺灣士林地方檢察署檢察官呈請臺灣高等檢察署檢察
    長令轉臺灣彰化地方檢察署檢察官偵查起訴。
    理    由
壹、證據能力之說明：
    按被告以外之人於審判外之陳述，雖不符刑事訴訟法第159
    條之1至第159條之4之規定，而經當事人於審判程序同意作
    為證據，法院審酌該言詞陳述或書面陳述作成時之情況，認
    為適當者，亦得為證據。當事人、代理人或辯護人於法院調
    查證據時，知有第159條第1項不得為證據之情形，而未於言
    詞辯論終結前聲明異議者，視為有前項之同意，刑事訴訟法
    第159條之5定有明文。核其立法意旨在於傳聞證據未經當事
    人之反對詰問予以核實，原則上先予排除。惟若當事人已放
    棄反對詰問權，於審判程序中表明同意該等傳聞證據可作為
    證據，或於言詞辯論終結前未聲明異議，基於尊重當事人對
    傳聞證據之處分權，及證據資料愈豐富，愈有助於真實發見
    之理念，且強化言詞辯論主義，使訴訟程式得以順暢進行，
    上開傳聞證據亦均具有證據能力。查：本判決所引下列被告
    以外之人於審判外所為之陳述及卷內其他書證、物證，檢察
    官、上訴人即被告甲○○（下稱被告）均表示對該等證據無意
    見，於本院審理時亦未就卷內證據資料之證據能力有所爭執
    ，且迄本案言詞辯論終結前，均未主張有刑事訴訟法第159
    條第1項不得為證據之情形，而經本院審酌上開證據作成時
    之情形，並無人情施壓或干擾，亦無不當取證之情形，認為
    以之作為本案之證據亦屬適當，是上揭證據自均具有證據能
    力。
貳、實體部分：
一、訊據被告固坦承上開客觀事實，惟否認有主觀犯意，辯稱：
    我也是被騙的，因為那時候缺錢，才會做這種傻事云云。惟
    查，上開犯罪事實，業據被告於原審表示認罪（原審卷第13
    5頁），核與證人即告訴人己○○、甲○○、乙○○、被害人丙○○
    及證人宋宛真（見109偵6583號卷第163至165頁、109偵6584
    號卷第165至167頁、109偵11029號卷第27、28頁、士檢109
    偵11080號卷第39、40頁、士檢109偵11079號卷第31、32頁
    、桃檢109偵26850號卷第73至75頁、109偵6584號卷第109頁
    ）分別於警、偵訊證述之情節相符，且有告訴人己○○之網路
    銀行匯款畫面及ATM交易明細單4紙（見109偵6584號卷第169
    至173頁）、被害人丙○○之ATM交易明細單2紙（見士檢109偵
    11080號卷第43頁）、告訴人甲○○之台新銀行ATM交易明細單
    2紙（見士檢109偵11079號卷第37頁）、證人宋宛真之台新
    銀行ATM交易明細單1紙（見桃檢109偵26850號卷第99頁）、
    被告與「黃佩瑤」在LINE之對話記錄1份（見109偵6583號卷
    第47至69頁）、被告之台中銀行及台新銀行帳戶交易明細資
    料各1份（見原審卷第51、52、57頁）、宋宛真之國泰世華
    銀行000-000000000000號帳戶交易明細1份（見109偵6584號
    卷第115頁）附卷可稽。
二、次按刑法第13條所稱之故意本有直接故意（確定故意）與間
    接故意（不確定故意）之別，條文中「行為人對於構成犯罪
    之事實，明知並有意使其發生者」為直接故意，至於「行為
    人對於構成犯罪之事實，預見其發生而其發生並不違背其本
    意者」則屬間接故意；又間接故意與有認識的過失之區別，
    在於二者對構成犯罪之事實雖均預見其能發生，但前者對其
    發生並不違背其本意，後者則確信其不發生。而一般於金融
    機構或郵局開設存款帳戶暨請領存摺及提款卡，係針對個人
    身份之社會信用而予以資金流通之經濟活動，具有強烈之屬
    人性格，且金融帳戶為個人理財之工具，申請開設並無任何
    特殊之限制，一般民眾皆得以存入最低開戶金額之方式在不
    同金融機構申請數個存款帳戶使用，苟有使用金融存款帳戶
    之正當用途，自以使用自己申請之帳戶，最為便利安全，始
    可避免帳戶名義人反悔或心存歹念，將帳戶內之款項領走一
    空，反致使用帳戶人蒙受損失，苟非為犯罪等不法目的或為
    掩飾自己真實身份，並藉以逃避查緝，依常情並無捨棄自己
    申設帳戶而迂迴以金錢向無相當信賴關係之陌生人取得帳戶
    使用之理；是依一般人通常之知識、經驗，均應知任意將自
    己帳戶交付予無信賴關係之他人使用，易致他人藉該帳戶取
    得不法犯罪所得，且欲以之隱匿帳戶內資金之實際取得人之
    身份；而被告既為智識健全之成年人，其對上情自難諉為不
    知。再者，近年來詐欺取財之犯罪類型層出不窮，該等犯罪
    為避免執法人員之追究處罰，經常誘使一般民眾提供金融帳
    戶資料，再以此帳戶作為對外詐欺取財或其他各種財產犯罪
    之不法用途使用，業經電視新聞及報章雜誌等大眾傳播媒體
    多所報導，政府亦極力宣導，期使民眾注意防範，則一般人
    本於生活經驗及認識，在客觀上當可預見他人以顯不相當之
    代價要求提供金融帳戶之提款卡等資料供其使用之行徑，往
    往與該帳戶進行詐欺取財或其他財產犯罪有密切關連，被告
    亦當有預見其將所申設之金融帳戶提款卡交予他人使用，可
    能幫助他人實施詐欺取財犯罪，但仍將其申設之金融帳戶提
    款卡提供予自稱彩券業者之人使用，其顯具有縱使收受金融
    帳戶之人以其所申設之金融帳戶實施詐欺取財犯罪，亦不違
    背其本意之幫助意思至明，是被告確有幫助詐欺取財之不確
    定故意無訛。
三、又按刑法上之幫助犯，係對於犯罪與正犯有共同之認識，而
    以幫助之意思，對於正犯資以助力，而未參與實施犯罪之行
    為者而言（最高法院75年度台上字第1509號、88年度台上字
    第1270號判決意旨可資參照）。是以，如未參與實施犯罪構
    成要件之行為，且係出於幫助之意思提供助力，即屬幫助犯
    ，而非共同正犯。查本案被告依卷內積極證據資料顯示，係
    提供台中、台新銀行之存摺、金融卡及密碼予自稱「黃佩瑤
    」之人，嗣應係另由不詳詐欺集團成員對告訴人、被害人等
    實行詐欺行為，致使其等陷於錯誤，因而匯款或經轉帳至被
    告之台中、台新銀行帳戶內，被告既以幫助他人犯罪之意思
    而參與犯罪構成要件以外之行為，為幫助犯。
四、再按行為人提供金融帳戶提款卡及密碼供他人使用，嗣後被
    害人雖匯入款項，然此時之金流仍屬透明易查，在形式上無
    從合法化其所得來源，未造成金流斷點，尚不能達到掩飾或
    隱匿特定犯罪所得之來源、去向及所在之作用，須待款項遭
    提領後，始產生掩飾、隱匿之結果。故而，行為人提供金融
    帳戶提款卡及密碼，若無參與後續之提款行為，即非洗錢防
    制法第2條第2款所指洗錢行為，無從成立一般洗錢罪之直接
    正犯；又金融帳戶乃個人理財工具，依我國現狀，申設金融
    帳戶並無任何特殊限制，且可於不同之金融機構申請多數帳
    戶使用，是依一般人之社會通念，若見他人不以自己名義申
    請帳戶，反而收購或借用別人之金融帳戶以供使用，並要求
    提供提款卡及告知密碼，則提供金融帳戶者主觀上如認識該
    帳戶可能作為對方收受、提領特定犯罪所得使用，對方提領
    後會產生遮斷金流以逃避國家追訴、處罰之效果，仍基於幫
    助之犯意，而提供該帳戶之提款卡及密碼，以利洗錢實行，
    仍可成立一般洗錢罪之幫助犯（最高法院108年台上大字第3
    101號刑事裁定參照）。查被告自退伍後即在工廠做工，總
    共做了十幾年，目前擔任工廠作業員等情，為被告供述在卷
    （見原審卷第85、86頁），是依被告之社會資歷，其主觀上
    當可預見他人收受人頭帳戶且許以高額報酬之目的，係為藉
    該人頭帳戶取得詐欺犯罪所得，並以之隱匿帳戶內資金之實
    際取得人之身份，產生遮斷金流以逃避國家追訴、處罰之效
    果，其仍提供上開帳戶資料以利洗錢之實行，亦應成立幫助
    一般洗錢罪。
五、綜上，足認被告於原審之自白核與事實相符，應堪採信。其
    於本院所辯，則不足採。本案事證已臻明確，被告犯行堪以
    認定，應依法論科。
六、論罪科刑部分：
　㈠核被告所為，係犯刑法第30條第1項前段、第339條第1項之幫
    助詐欺取財罪，及刑法第30條第1項前段、洗錢防制法第14
    條第1項之幫助一般洗錢罪。公訴意旨（109年度偵字第6583
    、6584號）雖認被告係涉犯洗錢防制法第14條第1項之一般
    洗錢罪之正犯，然被告僅提供帳戶予詐騙集團成員使用，並
    無參與後續之提款行為，揆諸上開說明，其所為即非洗錢防
    制法第2條第2款所指之洗錢行為，無從成立一般洗錢罪之直
    接正犯，公訴意旨此部分容有誤會。惟正犯與幫助犯、既遂
    犯與未遂犯，其基本犯罪事實並無不同，僅犯罪之態樣或結
    果有所不同，尚不生變更起訴法條之問題（最高法院101年
    度台上字第3805號判決意旨參照），且檢察官於原審亦已當
    庭更正此部分起訴法條（原審卷第125頁），自毋庸再變更
    起訴法條。另109年偵字第13517號移送併辦部分雖謂：宋宛
    真於109年3月29日晚間8時41分許，依該犯罪集團不詳成員
    指示，在新竹市之全家便利商店大竹店之ATM，將1萬0,985
    元存匯入甲○○台中銀行帳戶內等語，然宋宛真所存入之款項
    ，實際上為告訴人己○○遭詐騙集團詐騙後，於109年3月29日
    晚間8時34分許，在台南市○區○○街000號全家便利商店內，
    操作ATM匯入不知情之宋宛真之國泰世華銀行000-000000000
    000號帳戶，再由宋宛真轉帳至被告之台中銀行帳戶，此有
    己○○、宋宛真之警詢筆錄、宋宛真之國泰世華銀行000-0000
    00000000號帳戶交易明細各1份在卷可參（見109偵6584號卷
    第109、115、167頁），故宋宛真在此詐騙流程中，實為將
    詐騙款項匯入被告之台中銀行帳戶之被利用人，故上開併辦
    意旨認為宋宛真為此部分犯罪之被害人，容有未洽，應更正
    被害人為告訴人己○○，並將匯款流程更正如附表編號2所示
    ，均附此敘明。
  ㈡被告以一行為同時提供上開兩個帳戶供詐騙集團使用，係幫
    助詐騙集團犯詐欺告訴人、被害人等財物及洗錢等犯行，係
    以一行為觸犯數罪名之想像競合犯，應依刑法第55條前段規
    定，從一重之幫助一般洗錢罪處斷。又被告本案犯行僅屬幫
    助犯，爰依刑法第30條第2項規定，按正犯之刑減輕。另被
    告於原審審判中自白犯罪，應依洗錢防制法第16條第2項規
    定減輕其刑，並依刑法第70條規定遞減之。
參、原審認被告罪證明確，予以論罪科刑，固非無見。惟查，被
　　告於原審判決後，於本院審理期間，已與附表編4之被害人
　　李慧玲達成調解，有本院調解筆錄附卷可稽（本院卷第151
　　頁），此為原審於判決時所未及審酌。被告上訴意旨，以其
　　有意與被害人和解，請求從輕量刑，關於此部分自有理由，
　　應由本院將原判決撤銷改判。爰審酌被告任意將其個人帳戶
　　之存摺、提款卡及密碼交付他人充作犯罪收贓之用，不僅助
　　長詐欺等財產犯罪於社會上充斥橫行，且造成國家查緝犯罪
　　之困難，並使告訴人、被害人蒙受財產損失；被告本身未實
　　際參與施用詐術或後續提款等犯行，可責性較低；被告於原
　　審審理時坦承犯行，惟於本院又否認有主觀犯意，迄今只與
　　1名被害人達成調解，對其餘3人則未能和解之犯後態度；兼
　　衡被告犯罪動機、目的及其智識程度、生活狀況等一切情狀
　　，量處如主文第二項所示之刑，並就罰金部分諭知如易服勞
　　役之折算標準。至於被告請求給予緩刑，惟被告迄今仍未能
  　與其餘被害人達成和解或賠償損失，且其所提和解條件僅願
　　賠償部分金額，且須分數期，亦無法同時給付數被害人賠償
　　金額，難認其有和解誠意，則自不宜給予緩刑，附此敘明。
據上論斷，應依刑事訴訟法第369條第1項前段、第364條、第299
條第1項前段，判決如主文。
本案經檢察官吳怡盈提起公訴、檢察官吳宇軒、王銘仁移送併辦
，檢察官姚玎霖到庭執行職務。
中　　華　　民　　國　　110 　年　　8 　　月　　19　　日
　　　　　　刑事第八庭  審判長法  官  林  清  鈞
                         　   法　官  黃  小  琴
                              法  官  郭  瑞  祥
以上正本證明與原本無異。
如不服本判決應於收受送達後二十日內向本院提出上訴書狀，其
未敘述上訴之理由者，並得於提起上訴後二十日內向本院補提理
由書（均須按他造當事人之人數附繕本）「切勿逕送上級法院」
。
                              書記官  賴  淵  瀛 
　　　　　　　　　　　　
中　　華　　民　　國　　110 　年　　8 　　月　　19　　日
附錄論罪科刑法條：
刑法第339條
意圖為自己或第三人不法之所有，以詐術使人將本人或第三人之
物交付者，處五年以下有期徒刑、拘役或科或併科五十萬元以下
罰金。
以前項方法得財產上不法之利益或使第三人得之者，亦同。
前二項之未遂犯罰之。

洗錢防制法第14條
有第二條各款所列洗錢行為者，處七年以下有期徒刑，併科新臺
幣五百萬元以下罰金。
前項之未遂犯罰之。
前二項情形，不得科以超過其特定犯罪所定最重本刑之刑。
附表：
編號 告訴人   行騙時間及方法 匯款時間、地點 匯款金額及匯入帳戶 1 乙○○ 自109年3月29日下午3時50分許起，撥打電話予告訴人乙○○，冒充「FRES H.02」美妝公司之客服人 員，佯稱：因其公司誤加 乙○○為會員，須其幫忙 解除上開設定，請依指示 操作ATM云云，致告訴人 乙○○陷於錯誤而依電話 指示操作。 於109年3月29日下午4時15分許，在雲林縣斗六市明德北路與保長路口之全家便利商商店內，操作ATM。 匯款30,000元至被告之台新銀行帳戶。 2 己○○ 自109年3月29日晚間6時30分許起，撥打電話予告訴人己○○，分別冒充網拍「FRESH.02」及郵局人員，佯稱：因「FRESH.02」業務人員操作錯誤，將造成己○○遭扣款5,800元，請其依郵局人員指示操作，取消上開錯誤設定云云，致告訴人己○○陷於錯誤，而依假冒郵局人員之電話指示操作，於同日晚間8時34分許匯入不知情之宋宛真之國泰世華銀行000-000000000000號帳戶；另不知情之宋宛真，遭上開詐騙集團成員騙稱：宋宛真之前購物時因內部作業錯誤造成每月將分期扣款，需依銀行人員指示操作辦理更正云云，致宋宛真陷於錯誤，依假冒銀行人員之電話指示操作，於109年3月29日晚間8時41分許，將上開告訴人己○○所匯入之款項轉帳至被告之台中銀行帳戶。 於109年3月29日晚間7時49分許，在不詳地點，使用其手機之網路銀行APP匯款。 匯款49,985元至被告之台中銀行帳戶。    於109年3月29日晚間7時52分許，在不詳地點，使用其手機之網路銀行APP匯款。 匯款49,985元至被告之台中銀行帳戶。    於109年3月29日晚間8時22分許，在臺南市○區○○街000號之全家便利商店內，操作ATM。 匯款29,985元至被告之台中銀行帳戶。    於109年3月29日晚間8時34分許，在臺南市○區○○街000號之全家便利商店內，操作ATM。 匯款10,985元至宋宛真之國泰世華銀行000-000000000000號帳戶。    宋宛真於109年3月29日晚間8時41分，在新竹市大竹店之全家便利商店內，操作ATM。 宋宛真再轉帳10,985元至被告之台中銀行帳戶。 3 丙○○ 於109年3月29日下午2時57分、15時10分許，陸續以電話向丙○○佯稱：係網路賣家小三美日，因系統設定問題，會自動扣款，需至提款機變更設定云云，致丙○○陷於錯誤，而依假冒賣家人員之電話指示操作。 於109年3月29日下午3時52分許，在臺南市○○區○○路0段000號之統一便利商店內，操作ATM。 轉帳29,985元至被告台新銀行帳戶。    於109年3月29日下午4時05分許，在臺南市歸仁區民權北路之全家便利商店內，操作ATM。 轉帳30,000元至被告之台新銀行帳戶。 4 甲○○ 於109年3月29日下午3時14分許，以電話向告訴人甲○○佯稱：係網路賣家小三美日，因確認會員升級，需至提款機操作確認帳戶是否本人云云，致告訴人甲○○陷於錯誤，而依假冒賣家人員之電話指示操作。 於109年3月29日下午3時52分許，在雲林縣○○鎮○○路000號之全家便利商店內，操作ATM。 轉帳30,000元至被告之台新銀行帳戶。    於109年3月29日下午3時58分許，在雲林縣○○鎮○○路000號之全家便利商店內，操作ATM。 轉帳30,000元至被告之台新銀行帳戶。